【裁判字號】    98,上易,1594
【裁判日期】    981103
【裁判案由】    傷害
【裁判全文】
臺灣高等法院刑事判決                98年度上易字第1594號
上  訴  人  臺灣士林地方法院檢察署檢察官
被      告  乙○○
                    國民
上列上訴人因被告傷害案件，不服臺灣士林地方法院98年度審易
字第519號，中華民國98年5月19日第一審判決（起訴案號：臺灣
士林地方法院檢察署98年度偵緝字第160號），提起上訴，本院
判決如下：
    主  文
原判決撤銷。
乙○○傷害人之身體，處有期徒刑參月，如易科罰金，以新臺幣
壹仟元折算壹日。
    事  實
一、乙○○於民國97年4月17日晚上7時30分許，在臺北市○○區
    ○○路64之 1號甲○○住處，因清理該承租房屋物品與甲○
    ○發生口角，基於普通傷害之犯意，徒手毆打甲○○臉部，
    致甲○○受有右眉撕裂傷 3公分、右臉頰紅腫44公分、嘴
    唇紅腫66公分、牙齦出血、左上正中門齒牙齒半脫落（第
    三度牙齒動搖）、左下及右下正中門齒第三度牙齒動搖等普
    通傷害。
二、案經甲○○訴由臺北市政府警察局士林分局報告臺灣士林地
    方法院檢察署檢察官偵查起訴。
    理    由
一、上開犯罪事實，業據被告乙○○於原審準備程序、審理中坦
    承有用拳頭打到告訴人的臉部不諱（見原審卷第22頁），並
    供稱當時有看到告訴人之額頭有擦傷及流血現象等語（見原
    審卷第23頁），核與證人即被害人甲○○分別於警詢、檢察
    官訊問及原審審理中指證之情節相符，並有被害人甲○○提
    出臺北市立聯合醫院、聯合醫院陽明院區出具之診斷證明書
    各1紙附卷可憑，其中臺北市立聯合醫院於97年4月17日出具
    之診斷書已載有：牙齦出血、口腔出血等情，又聯合醫院陽
    明院區於翌日即同月18日出具之診斷證明書則記載：左上正
    中門齒牙齒半脫落，第三度牙齒動搖，左下及右下正中門齒
    第三度牙齒動搖等語，二次檢查之時間與上述案發時間極為
    相近，且有密切關連性，因告訴人於案發當日即於97年 4月
    17日至臺北市立聯合醫院診斷書結果已有牙齦出血、口腔出
    血等情狀，足認被告當時應有自正面毆擊告訴人之臉部靠近
    口部區域並造成牙齦與口腔出血及嘴唇紅腫之犯行，而告訴
    人之左上正中門齒、左下及右下正中門齒牙齒動搖之傷害亦
    堪認與被告之傷害行為具有相當因果關係，足認被告於原審
    之自白與事實相符，應堪採信。至被告於本院審理時辯稱：
    告訴人之左上正中門齒、左下及右下正中門齒牙齒動搖之傷
    害並非伊造成云云，應係其事後卸責之詞，不足採信。
二、被告雖於本院審理時辯稱：係因告訴人先動手，伊與告訴人
    推擠中才造成告訴人受傷，伊當時也有受傷云云。惟按刑法
    上正當防衛之防衛行為須具有「必要性」，亦即其防衛之反
    擊行為，須出於必要，如為防衛自己或他人之權利，該項反
    擊行為顯然欠缺必要性，非不可排除，即不能成立正當防衛
    ，以阻卻違法；亦即，縱令一方先行出手，還擊之一方，在
    客觀上苟非單純對於現在不法之侵害為必要排除之反擊行為
    ，因其本即有傷害之犯意存在，自無主張防衛權之餘地（最
    高法院79年度臺上字第38號、96年度臺上字第3526號判決意
    旨可參）。經查，被告雖以前詞置辯，並提出臺北市立聯合
    醫院診斷書為證，然審諸被告所提出之診斷證明書所示，被
    告所受傷勢係分佈於手指、手腕、前臂、上唇、頭頂，且多
    為擦傷或瘀傷、瘀腫，若其有遭受重大攻擊而非以反擊方式
    而防衛其權利必要，何以其身體其餘部位均未見有重大傷勢
    ，是依被告所受傷勢程度、所受傷害分佈部位，應認被告乃
    為達到反擊目的，而起意傷害被告之臉部，非屬單純防衛自
    己權利之意思，對於現在不法之侵害為必要排除之行為，是
    被告本有傷害之犯意存在，自無主張防衛權之餘地，因認被
    告所辯，自無足採為正當防衛之事由，揆諸上開判決意旨及
    說明，被告不得據此卸免刑責。
三、是綜上所述，本案事證明確，被告乙○○上開傷害犯行，洵
    堪認定。
四、核被告所為，係犯刑法第277條第1項之普通傷害罪。至被告
    毆打告訴人甲○○，並造成告訴人受有左上正中門齒牙齒半
    脫落（第三度牙齒動搖）、左下及右下正中門齒第三度牙齒
    動搖等傷害，雖未據起訴，然同係因被告上述傷害行為所致
    之結果，已如前述，故該部分與上述已起訴且論罪科刑部分
    ，為實質上一罪關係，為起訴效力所及，故本院自得併予審
    理，併予敘明。
五、原審認被告犯普通傷害罪證明確，予以論罪科刑，固非無見
    。惟查，檢察官於起訴書僅就被告致告訴人甲○○受有右眉
    撕裂傷 3公分、右臉頰紅腫44公分、嘴唇紅腫66公分、
    牙齦出血之傷害提起公訴，逾該部分之其餘傷害，未據起訴
    ，原判決併認定係被告本次傷害行為所致，惟並未於理由欄
    說明與本件傷害行為是否具關連性，及何以得併予審理，理
    由尚有不備，容有未洽。又被告於本院審理時自承曾學過跆
    拳道，為習武之人，竟因細故出拳毆打年約50歲之告訴人臉
    部，及被告之傷害行為除致告訴人甲○○受有右眉撕裂傷 3
    公分（縫合九針）、右臉頰與嘴唇紅腫，牙齦與口腔出血之
    傷害，尚造成告訴人之左上正中門齒牙齒半脫落（第三度牙
    齒動搖）、左下及右下正中門齒第三度牙齒動搖之傷害，所
    致生之危害實屬非輕，原審僅量處被告拘役30日，實屬過輕
    ，檢察官執此提起上訴指摘原審量刑過輕，非無理由，則原
    判決既有可議，自應由本院予以撤銷改判。爰審酌被告僅因
    清理承租房屋事宜與告訴人甲○○發生糾紛，竟揮拳毆打告
    訴人之臉部，使之受有如上所述之重大傷害，惟事後業已坦
    承犯行，並考量糾紛之原因、告訴人所受傷害之程度非輕，
    及被告於原審表示願以新臺幣（下同）6 萬元與告訴人和解
    ，因告訴人要求 1次付清賠償金12萬元而未能達成和解，又
    於本院審理中亦當庭攜帶 6萬元到院欲與告訴人和解，因告
    訴人表示不願接受而無法達成民事和解，犯後態度尚佳等一
    切情狀，量處如主文第二項所示之刑，並諭知易科罰金之折
    算標準。
據上論斷，應依刑事訴訟法第369條第1項前段、第364條、第299
條第1項前段，刑法第277條第1項、第41條第1項前段，刑法施行
法第1條之1第1項、第2項前段，判決如主文。
本案經檢察官劉文水到庭執行職務。
中    華    民    國    98    年    11    月    3     日
                  刑事第七庭  審判長法  官  陳晴教
                                    法  官  楊智勝
                                    法  官  游紅桃
以上正本證明與原本無異。
不得上訴。
                                    書記官  戴伯勳
中    華    民    國    98    年    11    月    4     日
附錄：本案論罪科刑法條全文
中華民國刑法第277條（普通傷害罪）
傷害人之身體或健康者，處 3 年以下有期徒刑、拘役或 1 千元
以下罰金。
犯前項之罪因而致人於死者，處無期徒刑或 7 年以上有期徒刑
；致重傷者，處 3 年以上 10 年以下有期徒刑。


司法院資訊處製作；財團法人民間司法改革基金會備份。
